【裁判字號】    98,重訴,2112
【裁判日期】    980902
【裁判案由】    殺人
【裁判全文】
臺灣臺中地方法院刑事判決            98年度重訴字第2112號
公  訴  人  臺灣臺中地方法院檢察署檢察官
被      告  丙○○
指定辯護人  本院公設辯護人  乙○○
上列被告因殺人案件，經檢察官提起公訴（98年度偵字第 10080
號、第11502 號），本院判決如下：
    主  文
丙○○殺人，處有期徒刑拾伍年。
    事  實
一、丙○○與何金龍結識已約40餘年，惟雙方時因口角而有宿怨
    ，丙○○並曾揚言要讓何金龍之妻甲○○○守活寡。民國98
    年4月19日下午1時10分許，在臺中縣大甲鎮○○里○○街35
    巷30號前，丙○○又因何金龍言語譏嘲伊未婚，無子嗣，而
    生口角爭執，一時氣憤難耐，雖明知頭顱部位乃人之生命中
    樞，其構造甚為脆弱而不堪外力重擊，為人體之要害部位，
    倘受重力之打擊，極易造成頭骨骨折或顱內出血等足以造成
    死亡結果之危險，猶仍基於縱或發生此種結果亦不違背其本
    意之不確定殺人犯意，於同日下午1 時30分許，在上開地點
    ，手持路旁撿拾之竹棍（長約37公分、直徑約4 公分，其上
    竹輪約4、5目，已滅失而未據扣案），向何金龍之頭顱部位
    揮擊至少2 下，致其頭部顱骨骨折，併發左右側大腦硬腦膜
    下腔出血、腦幹出血之傷害。丙○○行兇後，雖目睹何金龍
    因傷倒地不起，惟仍獨自返回臺中縣大甲鎮○○里○○街35
    巷32號之車行中觀看電視，而未將何金龍送醫救治。適丙○
    ○之車行同事楊碧卿發現何金龍倒臥血泊之中，隨即通知甲
    ○○○前往處理，甲○○○即趕赴現場並通知救護車將何金
    龍送往臺中縣大甲鎮光田綜合醫院急救，惟何金龍於到院之
    前已無生命跡象，雖經急救，延至98年4 月20日中午12時38
    分仍不治死亡。而丙○○則於19日下午1 時35分許，在臺中
    縣大甲鎮○○里○○街35巷30號前為警查獲。
二、案經甲○○○訴由臺中縣警察局大甲分局報告臺中地方法院
    檢察署檢察官偵查起訴。
    理  由
一、證據能力部分：
    按被告以外之人於審判外之陳述，除法律有規定者外，不得
    作為證據，刑事訴訟法第159條第1項固有明文；惟此等陳述
    雖不符刑事訴訟法第159條之1至第159條之4等例外規定，而
    經當事人於審判程序同意作為證據，法院審酌該言詞陳述或
    書面陳述作成時之情況，認為適當者，亦得為證據，同法第
    159 條之5第1項亦有明定。本件證人楊碧卿、告訴人甲○○
    ○於偵查中之指述，乃被告以外之人於審判外之陳述，惟皆
    經被告同意作為證據，本院復審酌其等陳述作成時並無瑕疵
    及與本案具有關聯性等情，揆諸前開規定，認為應賦予證據
    能力為適當。
二、得心證之理由：
    訊據被告丙○○，對於上揭時、地，持竹棍揮擊被害人何金
    龍之頭部，導致被害人顱骨骨折，併發左右側大腦硬腦膜下
    腔出血、腦幹出血而死亡等情，固坦認不諱，惟矢口否認有
    何殺人之罪行，辯稱：伊係因不堪被害人嘲諷伊無子嗣，且
    出於為自衛，才隨手拾起路旁竹棍毆打被害人，可能當天有
    飲酒，才失手打死被害人，惟並無殺人之犯意云云。經查：
  (一)被害人於上開時、地，因遭被告持竹棍毆打，致其頂部受有
    直向裂傷 7公分、頂部顱骨橫向骨折12公分、右側大腦硬腦
    膜下出血16×8公分、左側大腦硬腦膜下出血16×7公分、腦
    幹出血5×3公分之傷害，嗣經證人即被告之車行同事楊碧卿
    發現並轉知被害人之配偶甲○○○前往處理，而被害人雖經
    送醫急救後，仍延至98年4 月20日中午12時38分不治死亡之
    事實，除經被告供承在卷外，並與告訴人甲○○○之指訴及
    證人楊碧卿證述之情節相符（見中縣甲警偵字第0980031614
     號卷第13～14頁、第16～20頁，98年度偵字第10080號卷第
    58～59頁），復有臺中縣光田綜合醫院大甲院區98年4 月19
    日、20日出具之診斷證明書各1 紙、臺灣臺中地方法院檢察
    署（98）相字第676號相驗屍體證明書暨法醫驗斷書各1份、
    法醫鑑定報告書1 份（見同上警卷第23～24頁，同上偵卷第
    21頁、第24頁，98年度相字第676 號卷第37頁、第49頁、第
    57～59頁、第60～64頁）在卷足資佐證，此部分之事實已堪
    認定。足徵被告確曾以竹棍毆打被害人，且其以竹棍毆打被
    害人之行為與被害人死亡之結果間，顯具有相當之因果關係
    甚明。
  (二)被告固辯稱無殺人之犯意，惟查：
    1.按刑法上殺人罪與傷害人致死罪之區別，本視加害人有無
      殺意為斷，被害人所受之傷害程度，固不能據為認定有無
      殺意之唯一標準，但加害人之下手情形如何，於審究犯意
      方面，仍不失為重要參考資料；又有無殺意之判斷，應依
      事發之原因、行為人與被害人之關係、行為時所受刺激、
      行兇前後之態度及表示、所持兇器之種類、下手行兇之方
      式、被害人受傷之多寡、受傷害處所是否為致命部位等各
      項情況，依經驗及論理法則綜合加以考量，以為判斷之依
      據，此有最高法院20年非字第104號判例、 98年度臺上字
      第4617號判決意旨可參。另按刑法上之故意，分為直接故
      意（又稱確定故意）與間接故意（又稱不確定故意），前
      者乃係行為人對於構成犯罪之事實，明知並有意使其發生
      ，後者則為行為人對於構成犯罪之事實，預見其發生而其
      發生並不違背其本意；又刑法上之加重結果犯，以行為人
      客觀上能預見其結果之發生而主觀上未預見為成立要件，
      如行為人明知其行為足以發生一定之結果，而仍任意為之
      ，則屬故意之範疇，故間接故意與加重結果犯之區別，在
      於間接故意對犯罪事實之發生，客觀上有預見之可能，主
      觀上亦有預見而不違背其本意，加重結果犯則對加重結果
      之發生，客觀上雖有預見之可能，但主觀上並未預見，復
      有最高法院95年度臺上字第3887號判決意旨可供參照。
    2.經查，被告持以毆打被害人之兇器，為長約37公分、直徑
      約4 公分，其上竹輪約4、5目之竹棍，雖該竹棍經被告丟
      棄滅失而未據扣案，惟參諸卷附相仿之竹棍概述圖及照片
      ，該竹棍外表質地相當堅硬，重力毆打下，必然造成身體
      嚴重之傷害。又本件被害人頭部所受傷痕之外形態樣為長
      條形直向裂傷，裂傷長度達7 公分、另頂部顱骨橫向骨折
      則有12公分，已如前述，益證被告下手時用力相當猛烈。
      而人體之頭部係控制身體之中樞系統，舉凡身體之行動、
      對事物之思考及生命之維持均賴此重要部位，而頭部為人
      體之要害且構造甚為脆弱，如以硬物朝頭部重擊，當有致
      死之危險，此為一般人所週知，被告自亦無不知之理。顯
      見被告下手當時，已預見其重擊被害人頭部之行為有導致
      被害人死亡之高度危險性。
    3.又被告於毆打被害人而見其倒地後，即自行返回車行觀看
      電視，任由被害人倒臥案發現場，而未對之施以必要之救
      護，此經被告於警詢時自陳在案（見同上警卷第6～7頁）
      ，核與證人楊碧卿證述之情節亦相符合（見同上警卷第16
      ～17頁）。則被告既已預見被害人遭毆擊頭部後有死亡之
      危險，卻仍逕自離去案發現場，容認被害人死亡結果之發
      生，顯見此一結果之發生亦不違背其本意甚明。
    4.另據告訴人指訴：被告與被害人經常發生爭吵，事發前一
      個月前被告曾至家中嗆聲，要伊「死丈夫不知道」（台語
      ）、要伊守寡等語（見同上警卷第13～15頁）；證人楊碧
      卿亦證稱：被告及何金龍平常關係不好，常常發生口角及
      爭吵，事發前又發生口角、互相叫罵，雙方均有說對方出
      去可能被車撞死等語（見同上警卷第16～17頁、第19～20
      頁）；而被告於本院審理中亦坦認曾向告訴人稱：妳老公
      如果再對我嗆聲，妳就準備守活寡（本院卷第43～44頁）
      等語。足見被告與被害人已有宿怨，平時爭執不斷，甚且
      惡言相向。而本件案發當日，被告復因被害人以言語譏諷
      ：你孤身一人、你兄弟幫你父母撿骨後不如一起將你埋葬
      （見本院同上卷第8 頁反面），被告遂於新舊仇怨交織下
      憤而毆打被害人。益徵被告確有殺害被害人之動機，至為
      灼然。
    5.綜合上述關於本案事發之原因、被告行為時所受之刺激、
      毆打被害人所持用之兇器、下手毆打被害人頭部之要害、
      行兇後坐視犯罪結果發生之態度等各項情況後，應認被告
      已預見構成犯罪事實之發生，且其發生並不違其本意，應
      已具備殺人之不確定故意至明。被告辯稱無殺人之犯意而
      係失手致人於死云云，洵無足採。
  (三)被告雖又辯稱：伊係出於自衛才持竹棍毆打被害人，然查：
    被告於偵查中經檢察官聲請羈押後，曾於98年4 月22日由檢
    察官指揮員警提解被告外出驗傷，經驗傷結果，被告之頭部
    、軀幹及四肢均無明顯外傷，此有李綜合醫療社團法人大甲
    李綜合醫院98年4月22日診斷證明書1紙及被告身體外觀照片
    8幀在卷可佐（見98年度偵字第10080號卷第51～52頁）可參
    。反觀被害人除因被告之毆打頭部行為致有上揭致命傷勢外
    ，尚另受有左面部表淺瘀傷2×1公分、右面部表淺瘀傷2 處
    （最大3×1公分）、左頸部大面積瘀傷20×15公分、右手前
    臂大面積瘀傷15×15公分（屬抵抗傷）、左手前臂大面積瘀
    傷20×10公分（屬抵抗傷）、右膝上側瘀傷4×2公分、左膝
    外側瘀傷3×1公分、左膝後側瘀傷15×10公分等多處外觀可
    見傷害，此有法醫鑑定報告書1 份在卷可稽（見同上相驗卷
    第62～63頁反面），對照被告之毫髮無傷，殊難相信被害人
    於遭被告毆打前，曾對被告有何現時不法之侵害行為；此外
    ，復查無其他證據足資證明案發當時被告之行為係出於正當
    防衛，故被告此部分之辯解亦無可採。
  (四)至於被告辯稱：動手毆打被害人之前曾在車行內飲酒，當時
    係精神恍忽始鑄下大錯云云。惟查，被告於事發後約1 小時
    即接受警方之酒精濃度測試，測試結果為0. 00mg/l （見同
    上警卷第25頁）並無飲酒之情形。再觀諸其於警詢及偵審中
    ，對案情大致經過猶能清楚供述，是綜觀其行為時及行為後
    之各項表現，應認其行為時意識清醒，並未因酒類影響而引
    發暫時性之精神障礙或其他心智缺陷，致不能辨識其行為違
    法或欠缺依其辨識而行為之能力。則本件被告行為時亦有責
    任能力，自堪認定之。
  (五)綜上所述，被告之上開辯解要係卸責之詞，均不足為採，此
    外，復有現場圖1紙及現場勘察照片1份在卷足資佐證，則被
    告係以殺人之不確定故意，而於無正當防衛之阻卻違法事由
    且具完全之責任能力之情況下，出手毆打被害人致死一情，
    已堪認定之。本件事證明確，被告犯行應予依法論科。
三、核被告所為，係犯刑法第271條第1項之殺人罪，其以同一不
    確定殺人故意接續毆打被害人成傷之行為，為其殺人犯行所
    吸收，不另論罪。爰審酌被告雖與被害人有宿怨，然不思和
    平解決之道，僅因被害人言語相譏而奪其生命，造成被害人
    家屬永難弭平之傷痛，犯罪所生損害至鉅，且迄未獲被害人
    家屬諒解，並賠償損害，惟慮其並無前科，自偵查尹始即坦
    承大部分犯行，犯後態度尚稱良好，且有衷心悔悟之意，暨
    其犯罪時所受刺激、手段、智識程度等一切情狀，量處如主
    文所示之刑。至犯罪所用竹棍，既已滅失，且非被告所有，
    爰不另宣告沒收，附此敘明。
據上論斷，應依刑事訴訟法第299條第1項前段，刑法第271條第1
項，判決如主文。
中    華    民    國    98    年    9     月    2     日
              刑事第九庭  審判長法官  簡源希
                                法官  戴博誠
                                法官  高英賓
以上正本證明與原本無異。
如不服本判決應於收受判決後10日內向本院提出上訴書狀，並應
敘述具體理由；其未敘述上訴理由者，應於上訴期間屆滿後20日
內向本院補提理由書（均須按他造當事人之人數附繕本）「切勿
逕送上級法院」。
                              書記官  司立文
中    華    民    國    98    年    9     月     2    日
附錄本案論罪科刑法條全文：
刑法第271 條
殺人者，處死刑、無期徒刑或10年以上有期徒刑。
前項之未遂犯罰之。
預備犯第1 項之罪者，處2 年以下有期徒刑。


司法院資訊處製作；財團法人民間司法改革基金會備份。
